【裁判字號】    88,訴,3937
【裁判日期】    890529
【裁判案由】    確認債權存在
【裁判全文】
臺灣臺北地方法院民事判決  八十八年度訴字第三九三七號
    原      告  新三亞預拌混凝土廠股份有限公司
                              .
    法定代理人  乙○○      住.
    訴訟代理人  丙○○律師  住桃園縣中壢巿溪洲二街十五號一樓
    被      告  中麟營造股份有限公司            設台北市○○路○段二三五號
                              .
    法定代理人  甲○○      住台北市○○路○段二三五號二樓之一
    訴訟代理人  呂偉誠律師  住台北巿忠孝東路二段八八號十六樓一六０一室
                劉緒倫律師  住台北巿忠孝東路二段八八號十六樓一六０一室
右當事人間確認債權存在事件，本院判決如左：
    主    文
原告之訴駁回。
訴訟費用由原告負擔。
    事    實
甲、原告方面：
  一、聲明：確認德懋工程企業有限公司 (下稱德懋公司)對被告有新台幣 (下同)七
      十萬元之債權存在。
  二、陳述：
    (一)訴外人德懋公司積欠原告貨款六十五萬零五百四十六元，前經原告向本院民
        事庭聲請裁定准予假扣押  (八十八年度裁全字第三五０二號)後，並聲請本
        院民事執行處為假扣押執行 (八十八年度執全字第二四二六號)。
    (二)訴外人德懋公司前承攬被告有關旺宏電子、致茂電子之相關工程，德懋公司
        對被告仍有超過一百萬元之工程款未領，經原告分別向德懋公司及被告公司
        經理楊士偉求證後，向本院民事執行處聲請對被告核發扣押命令，請求就訴
        外人德懋公司對被告之工程款債權為假扣押，詎被告竟於收受本院民事執行
        處執行命令後聲明異議，原告乃有確認德懋公司對被告工程款債權存在之必
        要，爰依強制執行法第一百二十條之規定提起本訴。
    (三)對被告抗辯之陳述：
      １、原告於實施假扣押後，分別再於八十八年九月六日、九月七日與德懋公司
          實際負責人陳星谷及被告公司經理楊士偉電話聯絡求證，此由原告法定代
          理人乙○○與被告公司經理楊士偉之通話錄音帶譯本可證，楊士偉以相當
          堅定之口氣告以訴外人德懋公司承攬被告工程，且被告積欠德懋公司工程
          款已確定之部分已超過原告請求確認之七十萬元數額。
      ２、楊士偉經理，雷副總經理身為被告公司高階經理人，依德懋公司實際負責
          人陳星谷所述楊士偉乃工程發包之人，雷副總經理又是管財務，皆係本件
          爭議事項之業務執行人，依公司法第八條第二項之規定，公司經理人在執
          行職務範圍內亦為公司負責人，而楊士偉係親自向雷副總經理請示查詢過
          ，始向原告表示確認德懋公司對被告尚有一百多萬元之工程款債權，且被
          告乃法人，衡情不可能任何事件皆必交由法定代理人一人對外處理，故其
          等之陳述已具備代表性，且對被告公司有拘束力，足證德懋公司對被告確
          有債權存在。
      ３、被告所提出之工程合約書及工程計價單等文件均為私文書，原告否認真正
          ，被告僅以片面製作之工程計價單，不足證明德懋公司有逾期違約之事實
          。況依被告所言，其發現德懋公司溢領工程款及德懋公司簽署同意書乃在
          八十七年一月六日之前，則被告所提出之八十七年三月四日工程計價單仍
          記載「累計保留款六十一萬六千七百四十二元，而累計實付為五百五十五
          萬七千八百七十八元」，且被告公司人員楊浩德遲至八十八年九月八日始
          簽呈自請處分，均顯與常理不合，又被告公司人陳濤乃以照顧家庭為由請
          辭，皆與被告所言不合，足證被告所辯不實在。
  三、證據：提出電話錄音帶譯本二份、本院八十八年度裁全字第三五０二號民事裁
      定、本院民事執行處八十八年八月十七日北院義八十八民執全辛字第二四二六
      號執行命令、本院民事執行處八十八年九月三日通知各一件，並聲請傳訊證人
      楊士偉、陳星谷。
乙、被告方面：
  一、聲明：駁回原告之訴。
  二、陳述：
    (一)當事人主張有利於己之事實者，就其事實有舉證之責任，民事訴訟法第二七
        七條定有明文。本件原告所為主張第三人德懋公司對被告有前開債權存在乙
        事，原告唯一所舉之證據為系爭錄音帶，然原告所提出錄音帶之譯文中係記
        載「楊：這個．．．我不敢跟你說因為原則上要他跟工地的人去核對，這個
        我無法答覆你。」、「楊：應該這樣講，如果據我了解是有三個工地，如果
        沒有很大問題應該沒問題，小問題的話，我們也不會惡劣到惡意扣款，應該
        這麼說，你做的不好，除非有墊款，比如說有什麼做不好，讓我們也派工幫
        他做．．．。」、「楊：多少錢我不清楚．．．」而以上錄音內容尚無法證
        明第三人德懋公司與被告公司間確實存在七十萬元之工程款債權。又楊士偉
        並非被告公司負責德懋公司工程發包或估驗計價之人，因此楊士偉並不清楚
        被告公司與德懋公司間是否確存在工程款債權，此可由楊士偉於電話中表示
        「楊：多少錢我不清楚．．．」亦可證明；且經證人楊士偉到庭明確證稱確
        曾接到原告公司代表人電話，但證人楊士偉並非負責債務人德懋公司工程發
        包或估驗付款等工作，故對德懋公司工程實際情況並不清楚，只是聽說德懋
        公司所承包工程尚有保留款，而於原告代表人來電詢問時善意告知而已，但
        證人楊士偉並不清楚德懋公司之工程是否已完工結算、是否有逾期以及是否
        有應扣款之情形等證言在卷足稽。況且證人楊士偉既非被告公司負責德懋公
        司工程估驗計價之人，而前開電話內容均係可能及假設之語，自難僅憑此電
        話內容即證明原告所主張德懋公司對被告仍有工程款債權存在，事理甚明。
        足證原告所主張與事實不符，且原告復未能就其主張確實舉證，故原告之主
        張自屬無理由。
    (二)關於德懋公司承包被告公司相關工程目前結算情形，業據被告公司負責之經
        理楊浩德到庭證述甚詳，並呈庭相關各項工程估驗計價及付款憑證資料，其
        中有關「預鑄格樑護坡工程」曾經因被告公司現場工程人員及會計之作業錯
        誤，造成德懋公司實際僅施作三百六十五萬二千二百十二元，並未辦理追加
        工程之情形下，卻重複計價溢領達五百五十五萬七千一百五十八元，事後經
        被告公司主管發現錯誤後，即會同德懋公司實際負責人陳星谷重新核算後，
        德懋公司陳星谷乃簽署同意書承諾除保留款扣抵外，尚應退還被告公司一百
        九十萬四千九百四十六元，而被告公司得自其他款程中直接扣抵等情事，均
        據被告公司當時現場工程人員陳濤、工地主任王立鈞及經理楊浩德到庭證述
        屬實，亦有庭呈「旺宏電子八吋晶圓工廠─預鑄格樑護坡工程合約」、第五
        期工程計價單、工程結算表、德懋公司同意書、溢領扣款核算表、第四期計
        價單及實際完成工程數量統計表、德懋公司發票、付款證明、第一至三期計
        價表及付款證明等資料在卷足稽。況且因前述工程人員作業錯誤造成承包商
        溢領事件，相關人員除已儘速追回溢領款項，而工程人員陳濤及經理楊浩德
        亦於事後自請辭職及處分，惟被告公司因念及前述人員平日為公司工作賣力
        ，所造成錯誤非全然歸責於該員工，且已追回溢領款項，故事後仍准予陳濤
        復職。
    (三)至於前述德懋公司溢領應繳回之一百九十萬四千九百四十六元，被告公司業
        已自其他管溝工程、污水陰井涵管工程中直接自其計價數量及工程款項中扣
        除抵銷，故該扣款之管溝工程計價單上之計價數量及金額均已不含此部份已
        扣除金額，俾免重複計價，而上開扣款之各項工作亦均早已由德懋公司完成
        工作及計價領款並無異議，更足證前開溢領扣款之情形為真實，並非臨訟捏
        造之詞，原告空言否認並無所據。
    (四)原告並未就其主張負舉證之責已如前述，而被告已提出相關資料說明，第三
        人德懋公司所承包被告公司之工程，分別有旺宏電子工程、致茂電子工程及
        瀚宇彩晶楊梅新建工程等三部分，茲將上開各項工程之結算扣抵情形彙整如
        左：
      １、旺宏電子工程部份：
        (１)旺宏電子廠房新建工程─「預鑄格樑護坡工程」部份：
            此工程依第四、五期所載錯誤計價總數為（含保留款）六百十七萬四千
            六百二十元，實際核算正確金額應為三百六十五萬二千二百十二元，故
            除原錯誤計價之保留款已扣抵應退款外，德懋公司應繳回一百九十萬四
            千九百四十六元，故本件工程已無保留款，而應繳回溢領款已自其他管
            溝工程、污水陰井涵管工程中扣回。
        (２)旺宏電子總部大樓新建工程─外構管溝、環境景觀工程（污、雨排水及
            陰井、ＡＣ路面及路緣石）及臨時道路等工程：
            I臨時道路工程：此部份工程為合約外發包之工作，總價二十六萬四千
              元，於法院執行命令扣押前已全部計價付款完畢，有工程結算表、工
              程發包申請書、工程計價單及付款證明為證。
            II外構管溝工程：實際結算（已扣除部份工程數量一六六．三公尺作為
              抵付前述溢付款）工程數量一八八．三公尺，總價一百九十七萬七千
              一百五十元，尚餘保留款三十二萬七千四百九十五元，此部份被告主
              張抵銷德懋公司環境景觀工程逾期罰款詳如后述，故此部份德懋公司
              亦已無工程款債權存在，此有工程合約、工程結算表、發包申請書、
              第一至七期計價單、德懋公司發票及付款證明為證。
            III環境及景觀工程：此部份工作包括Ａ、Ｂ、Ｃ、Ｄ、Ｅ、Ｆ式雨水陰
              井、高壓水泥管等工作，此部份工程結算總價為三百零二萬一千四百
              零五元，尚餘保留款十五萬一千零七十元，此部份保留款因德懋公司
              依合約約定應於八十七年六月卅日前完工，但德懋公司逾期至八十七
              年十一月底完成，逾期達四個月以一百二十天計，德懋公司應罰款三
              百二十二萬元以上，故被告主張前述十五萬一千零七十元保留款抵銷
              前述逾期罰款，故此部份德懋公司亦已無工程款債權存在。此有工程
              結算表、發包申請書、第一至八期各期計價單、德懋公司發票及付款
              證明為證。
            Ⅳ預鑄路緣石及ＡＣ路面工程：此部份工程總價一百七十七萬八千零四
              十元，已於法院執行扣押前已全部付款完畢。此有工程結算表、第一
              至十一期各期計價單、德懋公司發票、付款證明為證。
            Ⅴ因本件工程之需要，且德懋公司有溢領工程款之情事，被告曾要求德
              懋公司增加另項「污水陰井工程」之施作，此部份工作經核算總金額
              為十五萬九千五百二十元，德懋公司同意全數用以抵付前述格樑工程
              溢領之工程款，故此部份工作德懋公司並未辦理追加及計價。
      ２、致茂電子工程部份：
        (１)致茂電子林口廠─排水工程：此部份工程依最後乙期（即第五期）計價
            結果，工程總價一百十三萬九千零九十八元，尚餘保留款七萬八千四百
            零八元，被告主張此部份保留款抵銷前開旺宏電子景觀工程逾期罰款，
            故此部份工程德懋公司已無工程款債權。此有工程合約、第一至五期各
            期計價單、德懋公司發票及付款證明為證。
        (２)致茂電子林口廠─柏油鋪設工程：此部份工程結算總價為八十五萬五千
            元，尚餘保留款八萬五千五百元，被告主張此部份保留款抵銷前述旺宏
            電子景觀工程逾期罰款，故此部份工程德懋公司已無工程款債權存在。
            此有工程合約、第一至三期各期計價單、德懋公司發票、付款證明為證
            。
      ３、瀚宇彩晶楊梅廠新建工程─景觀擋土牆工程：此部份工程雖曾發包與德懋
          公司，但並未實際施作，且德懋公司因財務問題已無能力施作，故此部份
          無工程款債權存在。
    (五)又按受債權扣押命令之第三人，於扣押後，始對其債權人取得債權者，不得
        以其所取得之債權，與受扣押之債權為抵銷，民法第三百四十條定有明文，
        惟此項扣押命令，對於第三債務人於扣押以前所取得債權之抵銷權，尚不生
        影響，此除為學者通說外亦有最高法院六十二年度台上字第一五六０號判決
        見解足資參照。經查，第三人德懋公司雖曾因承包前開工程，而有工程保留
        款保留於被告公司，惟因第三人德懋公司就所承包之部分工程未能如期完工
        ，而有逾期罰款情形發生，第三人德懋公司即應依約給付被告公司工程逾期
        之罰款，因此被告公司依前開學者通說及實務見解自得就前開第三人德懋公
        司應給付之逾期罰款與第三人德懋公司之工程保留款抵銷，是故被告公司與
        第三人德懋公司間並無任何債權、債務關係存在。
    (六)被告公司就第三人德懋公司所承包之工程均已提出工程合約、工程計價單、
        工程結算表、發票等證據，確實已證明被告公司與第三人德懋公司間各項工
        程款項支付之情形，以及第三人德懋公司就承包之工程逾期完工應給付予被
        告公司逾期罰款之事實，足證被告公司與德懋公司間並無債權、債務關係存
        在，惟原告既未舉證證明被告公司與第三人德懋公司間確實存在工程款之債
        權、債務關係，反而一再否認前開文書之真實性，實屬無理由。綜前所述，
        原告起訴主張並無理由。
  三、證據：旺宏電子廠房新建工程─預鑄格樑護坡工程、旺宏電子總部大樓新建工
      程─外構管溝、環境景觀工程、臨時道路等工程、預鑄路緣石及ＡＣ路面工程
      及污水陰井工程、致茂電子林口廠─排水工程、致茂電子林口廠─柏油鋪設工
      程相關資料 (含工程合約、工程計價單、工程結算表、溢領扣款核算表、實際
      完成工程數量統計表、德懋公司發票、付款證明、領款憑證等) 、核算同意書
      、陳濤及楊浩德自請處分簽呈及離職申請書影本，並聲請傳訊證人陳濤、王立
      鈞、楊浩德。
    理    由
一、本件原告主張訴外人德懋公司積欠原告貨款六十五萬零五百四十六元，前經原告
    向本院民事庭聲請裁定准予假扣押  (八十八年度裁全字第三五０二號)，嗣原告
    並向本院民事執行處聲請假扣押執行  (八十八年度執全字第二四二六號)，對被
    告核發扣押命令，請求就訴外人德懋公司對被告之工程款債權，在債權額六十五
    萬零五百四十六元暨執行費四千八百九十四元之範圍內為假扣押，而被告於收受
    本院民事執行處執行命令後聲明異議之事實，為被告所不爭執，並據原告提出本
    院八十八年度裁全字第三五０二號民事裁定、本院民事執行處八十八年八月十七
    日北院義八十八民執全辛字第二四二六號執行命令、本院民事執行處八十八年九
    月三日通知各一件為證，自堪信為真實。
二、原告另主張其經德懋公司實際負責人陳星谷及被告公司經理楊士偉電話明確告知
    ，訴外人德懋公司前承攬被告有關旺宏電子、致茂電子之相關工程，德懋公司對
    被告仍有超過一百萬元之工程款未領等語。被告則否認訴外人德懋公司對被告有
    工程款債權存在，並以：關於德懋公司承包被告公司相關工程，經結算後，其中
    有關「預鑄格樑護坡工程」，德懋公司重複計價具領工程款達五百五十五萬七千
    一百五十八元，事後經被告會同德懋公司重新核算後，德懋公司同意除保留款扣
    抵外，尚應退還被告溢領款項一百九十萬四千九百四十六元，被告公司並已自其
    他管溝工程、污水陰井涵管工程之工程款中直接扣除抵銷；又德懋公司承包前開
    工程之工程保留款，因德懋公司就所承包之旺宏電子地下管溝、環境及景觀工程
    逾期完工，被告主張此部份保留款與德懋公司應給付之逾期罰款抵銷，是被告與
    第三人德懋公司間並無任何債權、債務關係存在等語，資以抗辯。經查：
  (一)按確認法律關係存在之訴，依舉證責任分配之原則，應由主張法律關係存在之
      原告，就法律關係存在之事實負舉證責任。本件原告主張訴外人德懋公司對被
      告有七十萬元之工程款債權款存在，既為被告所否認，依前開說明，自應由原
      告就此工程款債權存在之事實負舉證之責任。
  (二)次按當事人主張之事實，經他造於準備書狀內或言詞辯論時或在受命法官、受
      託法官前自認者，無庸舉證，民事訴訟法第二百七十九條第一項固有明文，惟
      於訴訟外向對造或第三人所為不利於己事實之陳述，則非可與上開民事訴訟法
      第二百七十九條第一項規定之自認同視。本件原告主張其於實施假扣押後之八
      十八年九月六日、九月七日分別與德懋公司實際負責人陳星谷及負責系爭工程
      發包之被告公司經理楊士偉電話聯絡求證，經楊士偉親自向被告公司負責財務
      之雷副總經理請示查詢過，向原告表示確認德懋公司對被告尚有一百多萬元之
      工程款債權等情，固據提出電話通話錄音帶譯本二份為證，且經證人楊士偉到
      庭證述確有此對話內容，惟查：
    １、依據原告提出之錄音帶譯本內容所載「楊：這個，總共一定超過你扣押的錢
        啦，這是我敢確定的部分，什麼時候可以退，我不敢跟你說因為原則上要他
        跟工地的人去核對，這個我無法答覆你。」、「楊：多少錢我不清楚，但公
        司的人告訴我，反正那個錢超過你那個錢就對了。」，由此錄音內容可知楊
        士偉就訴外人德懋公司與被告公司間確定結算之工程款數額及履行期限並未
        明確表示。而證人楊士偉到庭復證稱：其非被告公司負責有關德懋公司工程
        發包或給付工程款之人，對於整個工程計價過程不很瞭解，只因偶與高階主
        管聊天得知一些，於原告來電詢問時善意告知，當時有問過管財務的雷副總
        ，但實際上可不可以領到這筆錢要等工地核算等語在卷，是尚難認楊士偉係
        系爭工程之業務執行人，則原告主張楊士偉係被告公司經理人且基於執行職
        務範圍代表被告公司發言，應對被告有拘束力云云，已難採信。
    ２、況縱認楊士偉確係代表被告公司對原告為上述通話表示，亦僅屬於訴訟外向
        對造所為不利於己事實之陳述，依前開說明，自非可與民事訴訟法第二百七
        十九條第一項規定之自認同視，則原告尚不得僅憑上述電話通話內容據以免
        除其舉證之責，亦即原告就訴外人德懋公司對被告有七十萬元之工程款債權
        存在之事實仍應舉證證明。
  (三)被告抗辯：關於德懋公司承包被告公司相關工程，經結算後，其中有關「旺宏
      電子廠房新建工程─預鑄格樑護坡工程」，德懋公司累計具領工程款達五百五
      十五萬七千一百五十八元，事後經被告會同德懋公司重新核算後，發現德懋公
      司有溢領工程款情事，德懋公司乃同意除保留款扣抵外，尚應返還被告一百九
      十萬四千九百四十六元，得由被告自其他工程中扣回，嗣被告並已自其他管溝
      工程、污水陰井涵管工程之工程款中直接扣除抵銷；又德懋公司承包旺宏電子
      、致茂電子相關工程之工程保留款尚餘六十四萬二千四百七十三元，因德懋公
      司就所承包之「旺宏電子總部大樓新建工程─外構地下管溝、環境及景觀工程
      」逾期完工應罰款三百二十二萬元以上，被告主張此部份保留款與德懋公司應
      給付之逾期罰款抵銷，德懋公司對被告已無任何債權存在等情，業據其提出旺
      宏電子廠房新建工程─預鑄格樑護坡工程、旺宏電子總部大樓新建工程─外構
      管溝、環境及景觀工程、臨時道路等工程、預鑄路緣石及ＡＣ路面工程及污水
      陰井工程、致茂電子林口廠─排水工程、致茂電子林口廠─柏油鋪設工程相關
      資料 (含工程合約、工程計價單、工程結算表、溢領扣款核算表、實際完成工
      程數量統計表、德懋公司發票、付款證明、領款憑證等) 、核算同意書、陳濤
      及楊浩德自請處分簽呈及離職申請書為證，核與證人即被告公司經理楊浩德、
      工地副主任王立鈞、工地工程師陳濤到庭分別證述之情節相符，衡情堪採。原
      告雖否認被告所提出工程合約書、工程計價單等私文書之真正、證人證詞可信
      性及德懋公司有溢領工程款、逾期違約等事實，惟原告另未提出其他證據足資
      證明訴外人德懋公司對被告仍有七十萬元之工程款債權存在，徒以被告反證之
      不足，尚難認原告已舉證之責任。
三、綜上所述，原告主張訴外人德懋公司對被告有七十萬元之工程款債權存在，未盡
    舉證之責以實其說，從而原告提起本訴，請求確認德懋公司對被告有七十萬元之
    債權存在，為無理由，應予駁回。
四、本件判決之基礎已臻明確，兩造其餘之攻擊防禦方法及舉證，核與判結果無影響
    ，毋庸一一論列，併此敘明。
五、結論：本件原告之訴為無理由，依民事訴訟法第七十八條，判決如主文。
中      華      民      國    八十九    年      五      月   二十九     日
                                            民事第六庭法      官  鄭純惠
右為正本係照原本作成
如對本判決上訴，須於判決送達後廿日內向本院提出上訴狀
中      華      民      國    八十九    年      五      月    三 十     日
                                            法院書記官  林曹秀絨


司法院資訊處製作；財團法人民間司法改革基金會備份。
